【裁判字號】    99,判,1135
【裁判日期】    991028
【裁判案由】    營利事業所得稅
【裁判全文】
最  高  行  政  法  院  判  決
                                      99年度判字第1135號
上  訴  人  傑特股份有限公司
代  表  人  甲○○
被  上訴人  財政部臺北市國稅局
代  表  人  凌忠嫄
上列當事人間營利事業所得稅事件，上訴人對於中華民國98年2
月26日臺北高等行政法院97年度訴字第2741號判決，提起上訴，
本院判決如下：
    主  文
原判決廢棄。
訴願決定及原處分(復查決定)關於駁回其餘復查部分均撤銷。
第一審及上訴審訴訟費用均由被上訴人負擔。
    理  由
一、上訴人民國94年度營利事業所得稅結算申報，原列報其他收
    入新臺幣（下同）81,501元，經被上訴人初查以上訴人截至
    94年12月31日止，帳列應付費用項下尚有92年度之應付租金
    720,000元仍未給付，乃轉列其他收入720,000元，核定其他
    收入801,501元，應補稅額180,725元。93年度未分配盈餘申
    報，原列報課稅所得額57,095元、當年度應納之營利事業所
    得稅0元、彌補以往年度之虧損707,469元及未分配盈餘負65
    0,374元，經被上訴人初查分別核定2,020,611元、495,152
    元、40,611元及1,484,848元，加徵10%營利事業所得稅148,
    484元。上訴人不服，主張(一)92年度決算日為92年12月31
    日，依民法第123條規定，應至95年1月1日始屬逾2年，又92
    年度應付租金720,000元已於95年11月6日歸還；（二）93年
    度營利事業所得稅尚在本院審理中，尚未結案云云，向被上
    訴人申請復查，經被上訴人審查後，以（一）系爭為上訴人
    92年1至12月應付租金，上訴人已於92年度營利事業所得稅
    結算申報時列報為租金支出，遲至95年11月6日始為給付，
    為上訴人所不爭。其中92年1月1日至12月30日應付租金718,
    028元（720,000÷365×364），截至94年12月31日止，已逾
    2年尚未給付，原核定轉列其他收入，自有所據，其餘92年
    12月31日應付租金，上訴人主張應至95年1月1日始逾2年乙
    節，核屬可採，原核定其他收入801,501元應予追減1,972元
    ，變更核定其他收入799,529元；（二）上訴人93年度營利
    事業所得稅經核定課稅所得額2,020,611元及應納稅額495,1
    52元，業經原審法院判決維持在案，又上訴人93年度稅後淨
    利僅40,611元，有上訴人94年5月25日股東會議事錄可稽，
    依首揭規定，原核定課稅所得額2,020,611元、當年度應納
    之營利事業所得稅495,152元、彌補以往年度之虧損40,611
    元及未分配盈餘1,484,848元，並無不合，應予維持。至上
    訴人93年度營利事業所得稅行政救濟確定後課稅所得額如有
    變更，可循更正程序辦理等由，駁回其復查之申請。乃作成
    97年5月8日財北國稅法一字第0970203329號復查決定(下稱
    原處分)，獲追減其他收入1,972元，其餘未獲變更，上訴人
    仍表不服，循序提起訴願及行政訴訟，亦遭駁回，乃提起本
    件上訴。
二、上訴人起訴主張：（一）94年度營利事業所得稅部分：上訴
    人營利事業所得稅係採用權責發生制而非現金收付制，按所
    得稅法施行細則第82條後段及營利事業所得稅查核準則第10
    8條之1規定「營利事業機構帳載應付未付之費用或損失，於
    2年而尚未給付者，應轉列『其他收入』科目，俟實際給付
    時以營業外支出列帳。」上訴人720,000元之租金支出自應
    歸屬民法第126條「租金之定期給付債權，其各期給付請求
    權，因5年間不行使而消滅」之規定，而非民法第127條規定
    之2年法定期間。（二）93年度未分配盈餘加徵營利事業所
    得稅部分：由於被上訴人93年度營利事業所得稅尚在本院審
    理中，故93年度未分配盈餘尚未結案。是原處分認事用法顯
    有違誤等語。為此求為判決將訴願決定及原處分(即復查決
    定)不利上訴人部分均撤銷。
三、被上訴人則以：（一）94年度營利事業所得稅部分：上訴人
    94年度營利事業所得稅結算申報，其他收入列報81,501元，
    被上訴人以截至94年12月31日止，上訴人帳列應付費用項下
    尚有92年度應付租金720,000元尚未給付，乃依行為時所得
    稅法第22條第1項前段、第24條第1項及營利事業所得稅查核
    準則第2條第1項及第108條之1規定，將上訴人逾2年尚未給
    付之應付費用720,000元轉列其他收入，核定其他收入801,5
    01元。其中92年1月1日至12月30日應付租金718,028元（720
    ,000÷365×364），截至94年12月31日止，已逾2年尚未給
    付，原核定轉列其他收入，自有所據，其餘92年12月31日應
    付租金，上訴人主張應至95年1月1日始逾2年乙節，核屬可
    採，原核定其他收入801,501元應予追減1,972元，變更核定
    其他收入799,529元。上訴人起訴主張系爭720,000元租金支
    出應歸屬民法第126條，因5年間不行使而消滅，非為同法第
    127條規定之2年云云。第查關於應付費用逾2年未給付轉列
    其他收入之問題，應依營利事業所得稅查核準則第108條之1
    辦理。上訴人訴稱原處分逾越民法規定乙節，顯有誤解，核
    無足採。（二）93年度未分配盈餘加徵營利事業所得稅部分
    ：上訴人93年度未分配盈餘，原列報課稅所得額57,095元、
    當年度應納之營利事業所得稅0元、彌補以往年度之虧損707
    ,469元及未分配盈餘負650,374元。惟查上訴人93年度營利
    事業所得稅經被上訴人核定課稅所得額2,020,611元及應納
    稅額495,152元，業經原審法院判決維持在案，又上訴人93
    年度稅後淨利僅40,611元，被上訴人據以核定課稅所得額2,
    020,611元、當年度應納之營利事業所得稅495,152元、彌補
    以往年度之虧損40,611元及未分配盈餘1,484,848元並無不
    合。至上訴人93年度營利事業所得稅行政救濟確定後課稅所
    得額如有變更，可循更正程序辦理，原處分及訴願決定並無
    違誤等語，資為抗辯。求為判決駁回上訴人之訴。
四、原審斟酌全辯論意旨及調查證據之結果，以：（一）94年度
    營利事業所得稅部分：92年1月4日修正公布之所得稅法第80
    條第5項既已賦予營利事業所得稅查核準則法律授權依據，
    當不生營利事業所得稅查核準則會因行政程序法第174條之1
    所規定逾2年未取得法律授權而失效之問題，與憲法第19條
    及中央法規標準法第11條之規定尚無牴觸，尤與民法有關消
    滅時效之規定無涉。是上訴人主張系爭租金720,000元，應
    適用民法第126條「租金之定期給付債權，其各期給付請求
    權，因5年間不行使而消滅」之規定，應該還有3年的時間始
    能轉列其他收入云云，自屬無據。且查系爭租金為上訴人92
    年1至12月應付之租金，上訴人已於92年度營利事業所得稅
    結算申報時列報為租金支出，卻遲至95年11月6日始為給付
    ，則上訴人自92年1月1日至12月30日應付租金718,028元（
    720,000÷365×364），截至94年12月31日止，已逾2年尚未
    給付，原處分轉列其他收入，核定其他收入為799,529元，
    尚無不合。（二）93年度未分配盈餘加徵營利事業所得稅部
    分：所得稅法第66條之9所稱「未分配盈餘」，係以稽徵機
    關核定之課稅所得額為計算起點，同法第4項並規定，於申
    報未分配盈餘時，稽徵機關尚未核定者，應得暫以申報數計
    算之，嗣後經稽徵機關核定調整時，應行辦理補稅或退稅。
    經查，上訴人93年度營利事業所得稅結算申報，原列報其他
    收入18,203元，經被上訴人初查以上訴人截至93年12月31日
    止，帳列應付費用項下尚有應付租金1,980,000元，已逾2年
    而尚未給付，乃轉列其他收入1,980,000元，核定其他收入
    為1,998,203元。並經原審法院以96年9月27日96年度訴字第
    548號判決維持原核定在案，是上訴人93年度營利事業所得
    稅經被上訴人核定課稅所得額2,020,611元及應納稅額495,1
    52元，該核定數額迄今仍未獲變更，又上訴人93年度稅後淨
    利僅40,611元，有上訴人94年5月25日股東會議事錄可稽，
    原核定課稅所得額2,020,611元、當年度應納之營利事業所
    得稅495,152元、彌補以往年度之虧損40,611元及未分配盈
    餘1,484,848元，基於前述之構成要件效力，於法自無不合
    。故上訴人主張93年度營利事業所得稅事件，上訴人已依法
    提起上訴，目前繫屬本院審理中，被上訴人以尚未行政救濟
    確定之營利事業所得稅事件為據，進而加徵未分配盈餘營利
    事業所得稅，自有違誤云云，尚非可採。至上訴人93年度營
    利事業所得稅確定後，如有變更原核定事項致影響未分配盈
    餘之計算者，可再循更正程序辦理，並不影響上訴人權益。
    綜上，被上訴人核定上訴人94年度其他收入799,529元，93
    年度課稅所得額2,020,611元、當年度應納之營利事業所得
    稅495,152元、彌補以往年度之虧損40,611元及未分配盈餘
    1,484,848元，加徵10%營利事業所得稅148,484元，認事用
    法核無違誤，訴願決定遞予維持，亦無不合等由，乃判決駁
    回上訴人在原審之訴。
五、上訴人上訴意旨略謂：被上訴人93年度查核人員認定截至92
    年12月31日尚有應付租金72萬元，如依曆計算，自93年1月1
    日起至94年12月31日止，尚未給付為2足年，依照民法第123
    條曆法及自然計算法，所謂逾2年，應至95年1月1日始屬逾2
    年範疇。而94年度查核人員誤認已逾2年仍未支付，誤依營
    利事業所得稅查核準則第108條之1轉列94年度「其他收入」
    ，顯有違誤。另關於93年度未分配盈餘加徵營利事業所得稅
    部分，由於上訴人93年度營利事業所得稅尚在本院審理中，
    故93年度未分配盈餘尚未結案等語。
六、原判決將訴願決定及原處分予以維持，固非無據，惟查：
(一)、按所得稅法施行細則第82條第3項規定：「營利事業帳載應
    付未付之費用或損失，逾2年而尚未給付者，應轉列其他收
    入科目，俟實際給付時，再以營業外支出列帳。」營利事業
    所得稅查核準則第108條之1規定(按已於98年9月14日經財政
    部發布修正刪除)：「營利事業機構帳載應付未付之費用或
    損失，逾2年而尚未給付者，應轉列『其他收入』科目，俟
    實際給付時再以營業外支出列帳。」上開規定關於營利事業
    應將帳載逾2年仍未給付之應付費用轉列其他收入，增加營
    利事業當年度之所得及應納稅額，顯非執行法律之細節性或
    技術性事項，且逾越所得稅法之授權，違反憲法第19條租稅
    法律主義，應自本解釋公布之日起至遲於一年內失其效力。
    業經司法院於98年4月3日作成釋字第657號解釋在案。而營
    利事業所得稅查核準則第108條之1規定，已於98年9月14日
    經財政部發布修正刪除，所得稅法施行細則第82條第3項規
    定雖尚未經修正或刪除，但依上開解釋意旨，亦自99年4月3
    日起失其效力。
(二)、本件被上訴人係依所得稅法施行細則第82條第3項及營利事
    業所得稅查核準則第108條之1規定，初查將上訴人截至94年
    12月31日止，帳列應付費用項下尚有92年度之應付租金720,
    000元仍未給付，乃列其他收入720,000元，核定其他收入80
    1,501元，應補稅額180,725元。復查則以92年1月1日至12月
    30日應付租金718,028元（720,000÷365×364），截至94年
    12月31日止，已逾2年尚未給付，原核定轉列其他收入，自
    有所據，其餘92年12月31日應付租金，上訴人主張應至95年
    1月1日始逾2年乙節，核屬可採，原核定其他收入801,501元
    應予追減1,972元，變更核定其他收入799,529元，而駁回其
    餘復查申請。惟依上所述，營利事業所得稅查核準則第108
    條之1規定，於98年9月14日經財政部發布修正刪除，所得稅
    法施行細則第82條第3項規定雖尚未經修正或刪除，但依上
    開解釋意旨，亦自99年4月3日起失其效力。則本件被上訴人
    依上開規定，將上訴人截至94年12月31日止，帳列應付費用
    項下尚有應付租金718,028元，已逾2年而尚未給付，乃轉列
    其他收入，原核定其他收入801,501元應予追減1,972元，變
    更核定其他收入799,529元，而駁回其餘復查申請部分，於
    法即失所依據。
(三)、原判決援引所得稅法施行細則第82條第3項及行為時營利事
    業所得稅查核準則第108條之1所規定，並認所得稅法施行細
    則係主管稅務機關，依法律或有關法令規定意旨，就各類稅
    款調查、審核及徵收訂定細則，為執行所得稅法有關之細節
    性、技術性之事項而訂定，關於所得稅法施行細則第82條第
    3項規定：「營利事業帳載應付未付之費用或損失，逾2年而
    尚未給付者，應轉列其他收入科目，俟實際給付時，再以營
    業外支出列帳。」因應付費用或損失逾2年猶未給付，已非
    常態，任之存在，不能合理分配損益負擔，難符課稅正確之
    要求，予以調整，為執行課稅所必要，與所得稅法第49條規
    定相配合，符合同法第24條規定之旨意，且無違同法第22條
    規定之精神，自得加予適用。行為時營利事業所得稅查核準
    則，係規定有關營利事業所得稅結算申報之調查、審核等事
    項，究其性質核屬財政部為執行所得稅法及稅捐稽徵法等法
    規，基於法定職權所發布之解釋性、裁量性或作業性之行政
    規則，並未逾越所得稅法等相關之規定，亦未加重人民稅賦
    等等，據此而維持原處分及訴願決定，經核與司法院釋字第
    657號解釋意旨不符部分，難謂妥適。
(四)、從而本件被上訴人未及依司法院釋字第657號解釋意旨適用
    法規，原判決亦未糾正，自有適用法規不當之違法，上訴意
    旨求為廢棄，雖未以此指摘，然此為本院應依職權調查之事
    項，仍應認上訴為有理由，爰將原判決廢棄，並撤銷訴願決
    定及原處分(復查決定)不利上訴人部分，由被上訴人依司法
    院釋字第657號解釋意旨另為適法之處分。
七、據上論結，本件上訴為有理由。依行政訴訟法第256條第1項
    、第259條第1款、第98條第1項前段，判決如主文。
中    華    民    國    99    年    10    月    28    日
                    最高行政法院第六庭
                        審判長法官  吳  明  鴻
                              法官  林  茂  權
                              法官  侯  東  昇
                              法官  黃  秋  鴻
                              法官  陳  國  成

以  上  正  本  證  明  與  原  本  無  異
中    華    民    國    99    年    11    月    1     日
                              書記官  彭  秀  玲

司法院資訊處製作；財團法人民間司法改革基金會備份。
